【裁判字號】    98,訴,1112
【裁判日期】    990225
【裁判案由】    侵權行為損害賠償
【裁判全文】
臺灣高雄地方法院民事判決              98年度訴字第1112號
原      告  財團法人汽車交通事故特別補償基金
法定代理人  甲○○
訴訟代理人  丙○○
            己○○
被      告  乙○○
上列當事人間侵權行為損害賠償事件，本院民國99年2 月4 日言
詞辯論終結，判決如下：
    主      文
被告應給付原告新臺幣肆拾參萬參仟壹佰參拾柒元，及自民國九
十八年五月十三日起至清償日止，按週年利率百分之五計算之利
息。
原告其餘之訴駁回。
訴訟費用由被告負擔百分之四十三，餘由原告負擔。
    事實及理由
一、原告主張：被告於民國97年9 月4 日19時許，駕駛車號XT-4
    266 號自用小貨車（下稱系爭車輛），沿高雄縣大寮鄉省道
    台21線由北往南方向行駛，行經該路段301 公里處翁忠幹75
    -1號電線桿前，發覺系爭車輛引擎故障熄火不能行駛，竟將
    系爭車輛停放在機車道上，復未開啟故障警示燈或豎立故障
    標誌，致被害人壬○○騎乘車號NB8-738 號重型機車自後追
    撞系爭車輛，受有多處外傷致出血性休克等傷害，送醫急救
    後仍不治死亡（下稱本件事故），系爭車輛未投保強制汽車
    責任保險，原告已賠付壬○○之受益人新臺幣（下同）100
    萬元，爰依強制汽車責任保險法第42條第2 項規定，提起本
    件訴訟。並聲明：被告應給付原告100 萬元，及自起訴狀繕
    本送達翌日起至清償日止，按年息5%計算之利息。
二、被告則以：因系爭車輛故障伊慢慢行駛至慢車道，未及豎立
    故障標誌，壬○○即自後撞上，伊並無過失，且已與被害人
    家屬達成和解，現已無力負擔等語，資為抗辯。並聲明：請
    求駁回原告之訴。
三、兩造爭執及不爭執事項：
（一）不爭執部分：
    (一)被告於上揭時地駕系爭車輛，因引擎故障熄火不能行駛，
      故將系爭車輛停放機車道上，未開啟故障警示燈或豎立故
      障標誌，致壬○○騎乘機車自後撞上死亡，並有臺灣高雄
      地方法院檢察署相驗屍體證明書、高雄縣政府警察局道路
      交通事故當事人登記聯單為證（見本院卷第5 、6 頁）。
    (二)系爭車輛未投保強制汽車責任保險，原告已賠付壬○○之
      受益人強制汽車責任保險金100 萬元，並有汽車交通事故
      特別補償基金收據暨行使代位權告知書、補償金理算書等
      為證（見本院卷第7 、8 頁）。
    (三)本院刑事庭認定被告有妨礙人車通行，且有未顯示停車燈
      光、豎立故障標誌之過失，以98年度交易字第5 號判處罪
      刑確定，業經本院依職權調取上開刑事卷，核閱無誤。
    (四)被告與被害人家屬戊○○、丁○○於97年12月2 日達成和
      解，和解金額為50萬元（見本院卷第36頁）。
    (五)被害人之家屬喪葬費用支出為30萬元（見本院卷第91頁）
      。
（二）爭執部分：
    (一)壬○○之死亡是否係因被告過失所導致？如有，被告應負
      擔之過失比例為何？
    (二)如被告應負賠償責任，原告得請求之金額多少為適當？
四、本院之判斷：
（一）壬○○之死亡是否係因被告過失所導致？如有，被告應負
      擔之過失比例為何？
    (一)按汽車行駛時，駕駛人應注意車前狀況及兩車併行之間隔
      ，並隨時採取必要之安全措施；汽車停車時，應依下列規
      定：汽車發生故障不能行駛，應即設法移置於無礙交通之
      處。該故障車輛在未移置前或移置後均應豎立車輛故障標
      誌。該標誌在行車時速40公里之路段，應豎立於車身後方
      5 公尺至30公尺之路面上，在行車時速逾40公里之路段，
      應豎立於車身後方30公尺至100 公尺之路面上，交通擁擠
      之路段，應懸掛於車身之後部。車前適當位置得視需要設
      置，車輛駛離現場時，應即拆除，停於路邊之車輛，遇晝
      晦、風沙、雨雪、霧靄時，或在夜間無燈光設備或照明不
      清之道路，均應顯示停車燈光或反光標識。道路交通安全
      規則第94條第3 項、第112 條第1 項第12款、第13款分別
      定有明文。
    (二)經查，本件事故發生, 係被害人壬○○駕駛重機車，於97
      年9 月4 日19時許，沿大寮鄉○○○○○道由北向南行駛，
      行經高雄縣大寮鄉台21線翁忠幹75-1電桿（301 公里處）
      ，撞擊因故障停於機慢車道上被告所駕駛之小貨車肇事，
      此有道路交通事故現場圖、道路交通事故調查報告表（一
      ）、（二）、現場照片附卷可稽（見臺灣高雄地方法院檢
      察署97年度偵字第25840 號卷第22-24 頁、第31-34 頁）
      ；而被告亦於上揭原告所主張之事實而涉犯過失致死案件
      時，經警到場進行調查，而於警訊時供稱：我駕駛小貨車
      因油路不順，沿路由台21線北向南往大發工業區○○○○
      路肩至肇事地點時，小貨車因故障熄火引擎停止停於肇事
      地點路肩，我小貨車剛停故障熄火停車時，壬○○駕駛重
      機車由我小貨車左後方方向燈撞上等語（見臺灣高雄地方
      法院檢察署97年度偵字第25840 號卷第8 頁），而亦於臺
      灣高雄地方法院檢察署檢察官偵查時，自承：停車時還來
      不及擺放障礙標誌，死者（即被害人壬○○）就撞上來了
      ，本件我有過失，但不是全是我的責任等語（見上揭偵查
      卷第39、44頁），觀上開現場圖及現場照片，被害人壬○○所騎乘之車輛車頭部位嚴重毀損，而被告所駕駛之車輛
      則係左後方受有撞擊之痕跡等情（見上開偵查卷第31至34
      頁），則本件事故發生係因被告駕駛之小貨車因故障而停
      於肇事地點路肩，而被害人壬○○駕駛重機車自該小貨車
      後方撞上，可堪認定。被告於本院審理中雖辯稱其並無過
      失云云，惟被告既於駕駛上揭車輛，行經本件事故發生地
      點時熄火故障而停放於前述案發地點，又該路段係處於夜
      間無照明之狀態，此有前開道路交通事故調查報告表（一
      ）在卷可稽，被告亦未能及時擺放車輛故障標誌及反光標
      識，致被害人壬○○在天色昏暗之情形下，撞及被告所駕
      駛而停放於該路段旁之前述車輛，最終導致死亡，其有過
      失甚明；且因被害人於本件事故發生後，雖經送醫，惟到
      院前即已死亡，此有長庚紀念醫院診斷證明書在卷（見上
      述偵查卷第30頁），則其此部分之過失，亦應可認與被害
      人壬○○之死亡間，有因果關係。被告雖於檢察官偵訊時
      陳述在來不及擺放障礙標誌時被害人即撞上云云，然證人
      即被害人壬○○之同事陶素莉於警詢中證述：在同事壬○○騎乘機車未車禍前，我也經過該車禍路段，我有看到與
      他發生車禍之自小客車，我於97年9月4日大約18時40分騎
      乘經過本件肇事路段時，該路段因當時晚上又無路燈，我
      騎乘機車時有一輛自小貨車停於機車道，自小貨車未開啟
      故障警示燈也未作任何安全措施，我行經時差一點撞上停
      於機車道之自小貨車，我煞車慢行查看未發現駕駛人，我
      可以確定與我同事壬○○發生車禍之XT－4266號自小客車
      就是我看見的那部車，因為我同事在5 分鐘後就發生車禍
      等語（見97年度偵字第25840 號偵查卷第15、16頁），足
      見被告於其小貨車故障熄火停車於路肩時，並未開啟故障
      燈或設置任何警示標誌，而非被告所稱係因甫停車被害人
      即自後追撞，是被告此部分之陳述尚難為其有利之認定。
    (三)況本件經送臺灣省高屏澎區車輛行車事故鑑定委員會予以
      鑑定之結果，亦認：「壬○○駕駛重機車未注意車前狀況
      ，並採取必要之安全措施，為肇事主因。乙○○駕駛小貨
      車發生故障不能行駛，未設法移置無礙交通之處，及未豎
      立車輛故障標誌，佔用慢車道停車，顯有阻礙交通為肇事
      次因。」有臺灣省高屏澎區車輛行車事故鑑定委員會99年
      1 月8 日高屏澎鑑字第0986004252號函所檢送之高屏澎區
      981055案鑑定意見書在卷可參（見本院卷第70、71頁，下
      稱系爭鑑定意見書）；又本件被告亦因原告所主張之上述
      行為，涉犯業務過失致死罪，經本院刑事庭判處有期徙刑
      8 月，緩刑2 年之事實，亦經本院調取本院98年度交易字
      第5 號交通事件卷宗核閱無訛，益徵被告就本件事故之發
      生，存有過失，且其過失行為與被害人壬○○死亡間，確
      有因果關係。然又查本件事故路段為直路視距良好，道路
      並無缺陷，此有道路交通事故調查報告表附卷可稽（見上
      揭偵查卷第23、24頁），被害人壬○○應注意其車前狀況
      ，並採取必要安全措施，仍有疏未注意致發生追撞被告小
      貨車之左後方，雖本件乃被告停車占用慢車道，且於夜間
      無路燈照明路段，並有疏未開啟故障燈或為任何警示措施
      之過失，惟被害人係自後方追撞被告之小貨車，客觀上若
      被害人有注意車前狀況，應仍不致發生追撞事故，是依前
      開規定及說明，本院認被告就本件事故被害人應負70 %之
      過失責任，被告僅負30 %之過失責任。
（二）如被告應負賠償責任，原告得請求之金額多少為適當？
    (一)再按，汽車、機車或其他非依軌道行駛之動力車輛，在使
      用中加損害於他人者，駕駛人應賠償因此所生之損害，民
      法第191 條之2 前段定有明文。次按汽車交通事故發生時
      ，請求權人因下列情事之一，未能依本法規定向保險人請
      求保險給付者，得於本法規定之保險金額範圍內，向特別
      補償基金請求補償：二、事故汽車為未保險汽車；本保險
      之給付項目如下：一、傷害醫療費用給付。二、殘廢給付
      。三、死亡給付。前項給付項目之等級、金額及審核等事
      項之標準，由主管機關會同中央交通主管機關視社會及經
      濟實際情況定之；受害人因汽車交通事故致死亡者，其死
      亡給付為每1 人150 萬元；特別補償基金於給付補償金額
      後，得代位行使請求權人對於損害賠償義務人之請求權。
      但其所得請求之數額，以補償金額為限，強制汽車責任保
      險法第40條第1 項第2 款、第27條第1 、2 項、強制汽車
      責任保險給付標準第6 條、第42條第2 項分別定有明文。
      又特別補償基金所行使者為保險代位權，其性質乃係基於
      受害人或其繼承人損害賠償請求權之法定移轉，並非獨立
      之求償權，是加害人或汽車所有人依強制汽車責任保險法
      第42條第2 項所負之責任，乃為侵權行為之損害賠償責任
      ，並非獨立之無過失責任，須加害人或汽車所有人對事故
      之發生，有故意或過失需負損害賠償責任時，特別補償基
      金方得向加害人或汽車所有人求償，且其求償範圍不得逾
      越加害人或汽車所有人所應負擔之損害賠償金額，即特別
      補償基金僅於加害人或汽車所有人依民法或其特別法應就
      受害人或其繼承人負損害賠償之義務時，始得對加害人或
      汽車所有人代位求償。本件被告於上揭時地駕駛系爭小貨
      車，因過失駕駛行為致壬○○死亡，而該部車輛並未投保
      強制汽車責任保險，嗣蘇媛寊之法定繼承人依法向原告請
      求補償，經原告核發100 萬元之事實，業如上述，並據原
      告提出臺灣高雄地方法院檢察署相驗屍體證明書、高雄縣
      政府警察局道路交通事故當事人登記聯單、汽車交通事故
      特別補償基金收據暨行使代位權告知書、財團法人汽車交
      通事故特別補償基金補償金理算書、委託書等件為證（見
      本院卷第5 至8 頁、第76頁），是原告於依法給付補償金
      額予壬○○之法定繼承人後，代位行使其法定繼承人及請
      求權人對被告之損害賠償請求權，依上揭法條規定，即非
      無據，先予敘明。
    (二)又按因故意或過失，不法侵害他人之權利者，負損害賠償
      責任；汽車、機車或其他非依軌道行駛之動力車輛，在使
      用中加損害於他人者，駕駛人應賠償因此所生之損害。但
      於防止損害之發生，已盡相當之注意者，不在此限；不法
      侵害他人致死者，對於支出醫療及增加生活上需要之費用
      或殯葬費之人，亦應負損害賠償責任；被害人對於第三人
      負有法定扶養義務者，加害人對於該第三人亦應負損害賠
      償責任；不法侵害他人致死者，被害人之父、母、子、女
      及配偶，雖非財產上之損害，亦得請求賠償相當之金額，
      民法第184 條第1 項前段、第191 條之2 、第192 條第1
      項及第2 項、第194 條分別定有明文。被告過失肇事致被
      害人死亡之上開事實屬實，業如前述，而被害人之配偶已
      死亡，此有法務部戶役政連結作業系統之個人基本資料表
      在卷可考（見本院卷第89頁），被害人尚有父母及子女，
      則被害人之父母及子女等人，自得依上開規定請求被告賠
      償其等因此所受包括殯葬費用、撫養費以及非財產上之損
      害。
    (三)經查：
    1.殯葬費用部分：
      原告主張被害人死亡時尚有父母子女共4 人，而被害人死
      亡後，被害人之父母子女共計支出殯葬費用為30萬元，為
      被告所不爭執（見本院卷第94頁），是原告主張被害人之
      父母子女得對被告主張殯葬費用30萬元，應屬可採。
    2.扶養費用部分：
      原告主張戊○○、丁○○為被害人之子女，而戊○○及丁○○之父親已死亡，故扶養義務人僅餘被害人1 人，此有
      戶籍謄本、臺灣高雄地方法院檢察署相驗屍體證明書、法
      務部戶役政連結作業系統之個人基本資料表在卷可憑（見
      本院卷第5 、49、89頁），應可認定。戊○○於被害人壬○○死亡時，戊○○年紀為15歲又3 個月，至其成年即20
      歲為止，尚有4 年又9 個月共57個月，此有卷附之戶籍謄
      本在卷可憑，堪可認定。則以原告主張98年度扶養親屬寬
      減額7 萬4000元即每月6,167 元【計算式：74,000÷12＝
      61 67 ，四捨五入至元】為計算賠償標準，因尚未逾行政
      院主計處所公告98年度高雄縣每人每月最低生活費用9,82
      9 元之標準，客觀上應屬合理。故戊○○可得請求之扶養
      費用部分，應為315, 988元【計算式：月別5/12% 複式霍
      夫曼計算法（第一個月不扣除中間利息），其計算式為：
      [616 7*51.00000000（此為應受扶養57月之霍夫曼係數）
      ]=31 5988 （小數點以下四捨五入）】。另丁○○於壬○○死亡時，丁○○年紀為12歲又1 個月，至其成年為止尚
      有7 年又11個月共95個月，此亦有卷附之戶籍謄本在卷可
      考，亦堪認定。以原告主張之前開賠償計算標準計算丁○○之扶養費用為494,47 0元【計算式：月別5/12% 複式霍
      夫曼計算法（第一個月不扣除中間利息），其計算式為：
      [6167* 80.00000000（此為應受扶養95月之霍夫曼係數）
      ]=494470（小數點以下四捨五入）】。故原告於請求戊○○、丁○○之扶養費用分別於315,988 元、494,470 元之
      範圍內，尚屬適當，而逾此部分之請求，應予駁回。至原
      告雖主張戊○○、丁○○之扶養費，應計至渠等分別達22
      歲即就讀至大學畢業為止，惟戊○○、丁○○2 人日後是
      否確將就讀大學，客觀上難以認定，故本院仍認渠等2人
      可受扶養之年齡，應以成年為準，併此敘明。
    3.精神慰撫金部分：
      按非財產上損害之慰撫金數額，究竟若干為適當，應斟酌
      兩造身份、地位及經濟狀況，俾為審判之依據（最高法院
      86年度台上字第511 號判決要旨參照）。查本件事故係因
      被告駕車疏未注意車輛使用及停車狀況，致壬○○自後方
      追撞致死，壬○○之父母子女分別受有喪女及喪母之痛，
      突遭驟變，頓失親人，其精神確受痛苦；而其等之經濟情
      況分別為：庚○名下有房屋及土地數筆，財產總額達837,
      789 元；辛○○○名下有房屋1 筆，財產總額為111,300
      元；戊○○97年度年所得為804,375 元，名下有投資1 筆
      ；丁○○97年度年所得為75萬元，名下有房屋、田賦及土
      地數筆，財產總額達2,549,626 元，此有本院依職權調閱
      之稅務電子閘門財產所得調件明細表在卷可參（見本院卷
      第77至88頁），且為被告所不爭執。另被告為臨時工，蓋
      鐵皮屋，收入不穩定，97年年所得僅2,969 元，名下財產
      有汽車1 輛，尚有2 名子女即戊○○、丁○○須受扶養，
      此有本院98年交易字第5 號刑事卷宗之簡式審判筆錄、稅
      務電子閘門財產所得調件明細表附卷可參（見本院98年交
      易字第5 號刑卷第46頁，本院卷第90、91頁），則本院於
      審酌兩造身份、地位、原告及被害人之關係，被告侵權行
      為之態樣，及原告痛失直系親屬或配偶，所受精神上痛苦
      甚鉅等一切情狀後，認原告所主張被害人親屬合計4 人每
      人50萬元之非財產上損害即精神慰撫金，尚屬適當。
    4.綜上，因本件系爭車禍事故，被害人壬○○之父母及子女
      4 人原可向被告請求之數額，合計為3,110, 458元【計算
      式：30 0,000＋315,988 ＋494,470 ＋2,00 0,000＝3,11
      0,458 】。
    (四)又按損害之發生或擴大，被害人與有過失者，法院得減輕
      賠償金額，或免除之，民法第217 條第1 項亦有明文。查
      本件事故之發生，被告應負30 %之過失責任，被害人應負
      70 %之過失責任業如前述，故本件應減輕被告70 %之賠償
      責任始為公允。準此，依上述過失相抵之規定，被害人之
      父母及子女等4 人得向被告請求之金額為933,137 元【計
      算式：3,110,458 ×30% ＝933,137 ，四捨五入至元】。
    (五)另按特別補償基金於給付補償金額後，得代位行使請求權
      人對於損害賠償義務人之請求權。但其所得請求之數額，
      以補償金額為限；請求權人自損害賠償義務人獲有賠償者
      ，特別補償基金於補償時，應扣除之。如有應扣除而未扣
      除者，特別補償基金得於該應扣除之範圍內請求返還之。
      強制汽車責任保險法第42條第2 項、第43條第2 項分別定
      有明文。本件原告既已賠償被害人子女100 萬元賠償金，
      而被告與被害人之子女於達成高雄縣大寮鄉調解委員會調
      解之50萬元賠償金額，亦載明不包含強制險給付在內，此
      有高雄縣大寮鄉調解委員會97年調字第361 號調解書在卷
      可稽（見本院卷第36頁），原告自仍得代位被害人之父母
      及子女等人之損害賠償請求權請求被告全額賠償，惟應扣
      除已達成和解之50萬元部分，即原告得代位請求金額僅餘
      433, 137元【計算式：933,137 －500,000 ＝433,137 】
      。
五、綜上所述，原告依強制汽車責任保險法第42條第2 項規定之
    法律關係，請求被告給付433,137 元，及自起訴狀繕本送達
    翌日（即98年5 月13日）起至清償日止，按週年利率5%計算
    之利息，為有理由，應予准許；而逾此部分之請求為無理由
    ，應予駁回。
據上論結，本件原告之訴為一部有理由，一部無理由，依民事訴
訟法第79條，判決如主文。
中    華    民    國    99    年    2     月    25    日
                      民事第六庭法  官  李怡諄
正本係照原本作成。
如不服本判決，應於送達後20日內，向本院提出上訴狀並表明上
訴理由，如於本判決宣示後送達前提起上訴者，應於判決送達後
10日內補提上訴理由書（須附繕本）。
中    華    民    國    99    年    2     月    25    日
                                書記官  陳建琪

司法院資訊處製作；財團法人民間司法改革基金會備份。
